【裁判字號】    97,訴,1686
【裁判日期】    971009
【裁判案由】    妨害自由
【裁判全文】
臺灣臺中地方法院刑事判決              97年度訴字第1686號
聲  請  人  臺灣臺中地方法院檢察署檢察官
被      告  丁○○
            己○○
上2人共同
選任辯護人  武燕琳律師
上列被告等因妨害自由案件，經檢察官提起公訴（97年度偵字第
308號、第7890號），本院判決如下：
    主    文
丁○○以強暴妨害人行使權利，處拘役伍拾日，如易科罰金，以
新臺幣壹仟元折算壹日；減為拘役貳拾伍日，如易科罰金，以新
臺幣壹仟元折算壹日。
己○○無罪。
    事    實
一、丁○○係庚○○之妻，己○○則為2人之子。丁○○於民國9
    5年間，因故知悉臺中縣霧峰鄉歌唱班學員戊○○愛慕在該
    班授課之庚○○而時生糾纏，惟經質問庚○○卻告以絕無此
    事。丁○○為釐清真相，乃於95年7月23日下午1時30分，見
    庚○○尚在家中，即委請己○○撥打電話通知戊○○前來臺
    中縣霧峰鄉○○村○○路14號家中說明事件始末，並與庚○○對質，戊○○因而依約前往。未料，庚○○隨即外出，己○○見戊○○抵達後即開門讓戊○○進入家中，丁○○為避
    免與戊○○一言不合大吵而擾鄰，乃囑己○○將家中鐵門拉
    下。丁○○於言談中因情緒激動放聲大罵戊○○，並取出家
    中鋁棒握在手上，戊○○亦不覺理虧地質問丁○○：伊是來
    接受庚○○道歉的，為何會如此對待她等語，己○○見狀唯
    恐爭執愈烈，乃自丁○○手中取下鋁棒並敲擊桌面以避免場
    面失控，戊○○認丁○○、己○○係有理講不清，沒有必要
    再談下去，乃保持沈默不予回應。丁○○見雙方並無交集，
    又以電話聯絡上開歌唱班成員丙○○到場，詢問庚○○、戊○○2人間有無感情糾葛，並持續責罵戊○○，戊○○無奈
    ，即取出手機欲撥打電話，丁○○見狀，竟基於妨害他人行
    使權利之犯意，徒手奪下戊○○手中之行動電話後，將之摔
    在地上，並上前掌摑戊○○2耳光（毀損、傷害部分，均未
    據告訴），以此強暴方式妨害戊○○對該行動電話之持有支
    配及通話等權利之行使。丙○○見無法排解雙方糾紛，乃以
    電話通知上開歌唱班另一成員甲○○到場勸說後，戊○○、
    丁○○相互道歉，戊○○始自行離去。
二、案經戊○○訴由臺中縣警察局霧峰分局報告臺灣臺中地方法
    院檢察署檢察官偵查起訴。
    理    由
壹、證據能力之說明：
    按被告以外之人於審判外之言詞或書面陳述，除法律有規定
    者外，不得作為證據；又被告以外之人於審判外之陳述，雖
    不符前4條之規定，而經當事人於審判程序同意作為證據，
    法院審酌該言詞陳述或書面陳述作成時之情況，認為適當者
    ，亦得為證據。當事人、代理人或辯護人於法院調查證據時
    ，知有第159條第1項不得為證據之情形，而未於言詞辯論終
    結前聲明異議者，視為有前項之同意，刑事訴訟法第159條
    第1項、第159條之5分別定有明文。查被告丁○○、己○○
    及共同選任辯護人對於下列本院所引用之各項證據之證據能
    力，於言詞辯論終結前，均無何異議，本院審酌該等證據作
    成時之情況，並無不法取證情事，作為證據，應無不當，依
    前開說明，該等人證、書證，均有其證據能力，自均得為證
    據。至共同選任辯護人另指稱：證人戊○○、丙○○、甲○○於警詢中所為之證述及證人戊○○所撰書狀、提出之簡訊
    等均無證據能力等語，惟各該證據既均未經檢察官引為證據
    ，且未經本院於本案判決中加以引用，自毋庸就此部分再加
    以論述之，合先陳明。
貳、有罪部分：
一、訊據被告丁○○矢口否認有何妨害他人行使權利之犯行，辯
    稱：當時伊很生氣，證人戊○○挑釁大談戀愛史，手上有拿
    行動電話，伊不知道證人戊○○要打給誰，伊只是要打證人
    戊○○耳光，在打耳光時，把證人戊○○的行動電話拍掉，
    並非有意妨害他人行使權利云云。經查，證人戊○○於上開
    時、地，取出手機欲撥打電話時，遭證人丁○○徒手奪下手
    中之行動電話摔在地上，並上前掌摑證人戊○○2耳光乙節
    ，業據證人戊○○於偵查中及本院審理時指證綦詳，核與證
    人丙○○於本院審理時結證稱：「我有看到丁○○有打告訴
    人（即證人戊○○）2個耳光，打耳光之前，丁○○有罵告
    訴人，告訴人．．．拿手機要撥打電話，我不知道告訴人要
    拿手機打給誰，丁○○就將手機丟在地上，並且打戊○○2
    個耳光」等語相符，應堪採信。足見被告丁○○係先奪下證
    人戊○○的行動電話後，始出手毆打證人戊○○耳光，被告
    丁○○確有以強暴方式妨害證人戊○○對該行動電話持有支
    配及通話等權利行使之犯意及犯行無誤，當非過失所致而已
    。被告丁○○前開所辯，無非避重就輕卸責之詞，不足採信
    。至證人戊○○固證稱伊當時持行動電話是要打110報警，
    證人丙○○於偵查中亦證稱證人戊○○拿起行動電話報警云
    云，惟觀諸嗣後到場之證人甲○○偵查中及本院審理時之證
    述，並無一語提及曾受告知證人戊○○欲打行動電話報警情
    事，且證人丙○○於本院審理時已改證稱：伊不知道證人戊○○要打電話給誰等語，此部分復無其他證據可供佐證，尚
    難信證人戊○○此部分指證亦合於實情，本院無從就證人戊○○報警權利亦受有妨害此節併予認定。又被告丁○○係於
    當時眼見證人戊○○取出手機欲撥打電話之際，始萌生強制
    之犯意，因事出突然，被告己○○實難於立時當下之瞬間與
    被告丁○○達成此部分共犯之謀議，且被告己○○就此部分
    復無任何行為之分擔，自難認被告己○○亦有參與此部分強
    制之犯行，公訴意旨認被告己○○就此部分應成立共同正犯
    ，容有誤會。事證明確，被告丁○○上開強制犯行，堪以認
    定。
二、核被告丁○○所為，係犯刑法第304條第1項之以強暴妨害人
    行使權利罪。爰審酌被告丁○○並無前科，素行良好，有臺
    灣高等法院被告前案紀錄表及臺灣臺中地方法院檢察署刑案
    資料查註紀錄表各1份在卷可憑，其因配偶庚○○與證人戊○○間之感情糾紛，一時失慮始為前開犯行之犯罪動機、目
    的、手段、所生損害，及其犯後尚未與證人戊○○達成和解
    ，復飾詞卸責，否認犯行等一切情狀，量處如主文所示之刑
    ，並依刑法第41條第1項前段諭知易科罰金之折算標準。又
    被告丁○○行為後，中華民國96年罪犯減刑條例業於96年7
    月16日施行，查被告丁○○本案犯罪時間，係在96年4月24
    日以前，且其所犯之罪，復合於減刑條件，應依同條例第2
    條第1項第3款規定減刑如主文所示，且依同條例第9條規定
    ，併諭知易科罰金之折算標準，以資懲儆。
、不另為無罪諭知及無罪部分：
一、公訴意旨另略以：被告丁○○除上開強制犯行外，另與被告
    己○○基於妨害自由之犯意聯絡，於95年7月23日13時30分
    ，由被告己○○撥打電話予證人戊○○，佯稱證人庚○○欲
    當面向證人戊○○道歉，請證人戊○○至上開家中，並於證
    人戊○○到達後，隨即持鋁棒尾隨證人戊○○進入門內，將
    住處鐵門拉下上鎖，並手持鋁棒，站立於證人戊○○與鐵門
    之間，使證人戊○○無法離去，並心生畏懼，被告丁○○隨
    即與證人戊○○談判，因談判過程中發生口角，被告己○○
    乃以手持之棍棒敲擊住處客廳桌面玻璃，證人戊○○欲以手
    機報警處理，被告丁○○見狀，復上前掌摑證人戊○○，並
    將證人戊○○之手機摔落地面，妨害其行使權利，其後因被
    告丁○○之友人即證人甲○○、丙○○到場勸說，且證人戊○○向被告丁○○、己○○道歉，證人戊○○始得離去，因
    認被告丁○○與被告己○○共同涉犯刑法第302條第1項之剝
    奪他人行動自由、恐嚇罪嫌；被告己○○又與被告丁○○共
    同涉犯強制罪嫌等語。
二、公訴人認被告丁○○與被告己○○共犯前開剝奪他人行動自
    由、恐嚇等罪嫌，及被告己○○與被告丁○○共同涉犯上開
    強制罪嫌，無非係以前揭事實，業據證人戊○○於偵查中以
    證人身分結證屬實，核與證人甲○○、丙○○於偵查中所述
    相符，應堪信實。且果如被告丁○○、己○○所辯係因午休
    時間，怕打攪鄰居方才將鐵門拉下，則其等應係於與證人戊○○發生口角後，方才將鐵門拉下，何以於證人戊○○到達
    現場之後，隨即由證人己○○尾隨其後，一待其進入屋內隨
    即拉下鐵門？足見所辯已與常理相違。又苟如被告丁○○、
    己○○所辯，係怕驚擾鄰居方拉下鐵門，何以僅開一微小縫
    隙讓證人甲○○、丙○○進入，且一待證人甲○○、丙○○
    進入屋內，隨即將鐵門拉上，又何以證人丙○○向被告丁○○詢問為何拉上鐵門時，復未置一詞？況若非被告丁○○、
    己○○之意並非使證人戊○○無法離去，又何須於證人戊○○撥打電話欲報警時，出手阻止？益徵被告丁○○、己○○
    主觀上確係基於剝奪證人戊○○行動自由之目的，方才將住
    處鐵門拉上，並由被告己○○手持棍棒立於證人戊○○及鐵
    門之間，防止戊○○離開，為其論罪之依據。
三、訊據被告丁○○堅決否認有何上開剝奪他人行動自由、恐嚇
    之犯行，辯稱：伊當時並無計誘證人戊○○前來，原本伊希
    望證人庚○○在場能與證人戊○○對質，但焉知證人庚○○
    計畫出門，就無法對質，後來，伊請被告己○○將鐵門拉低
    ，是因為怕吵到鄰居，不想家醜外揚，又證人戊○○進入被
    告家中住所長達150分鐘（自當日下午1時30分至同日下午4
    時許止），期間未曾表明要離開，乃安坐在客廳長椅上一起
    等候證人庚○○回來，證人戊○○根本無離去之意願，且伊
    家中鐵門無法上鎖，沒有要剝奪證人戊○○行動自由的意思
    等語。另訊之被告己○○亦堅決否認有何上開剝奪他人行動
    自由、恐嚇及強制之犯行，被告己○○辯稱：其當天並未持
    鋁棒尾隨證人戊○○身後，逼迫證人戊○○進入屋內，倘證
    人戊○○畏懼在心，大可轉身開啟車門立刻離去，顯然證人
    戊○○本身極有意願進入被告家中，且其家中鐵門無法上鎖
    ，證人戊○○指訴有上鎖，係出於個人想像，而證人戊○○
    待在其家中期間，未曾表明要離開，如證人戊○○有表示堅
    決離去之意願，其絕不會加以阻撓，且其母親即被告丁○○
    亦無委請證人丙○○到場排解紛爭之理，又其係站立家中辦
    公桌旁之矮桌，靠近廚房而遠離門口，且其沒有對證人戊○○為任何攻擊，焉有可能限制靠近門口之證人戊○○行動自
    由，又其揮棒擊破家中桌面玻璃，係在喝阻雙方爭執，並非
    出自恐嚇犯意，其又無為任何加惡害於證人戊○○之言語，
    不應成立恐嚇罪等語。
四、按犯罪事實應依證據認定之，無證據不得認定犯罪事實。又
    不能證明被告犯罪者，應諭知無罪之判決，刑事訴訟法第15
    4條第2項、第301條第1項前段分別定有明文。再者，認定不
    利於被告之事實，須依積極證據，苟積極證據不足為不利於
    被告事實之認定時，即應為有利於被告之認定，更不必有何
    有利之證據；另告訴人之告訴，係以使被告受刑事訴追為目
    的，是其陳述是否與事實相符，仍應調查其他證據以資審認
    ；又認定犯罪事實所憑之證據，雖不以直接證據為限，間接
    證據亦包括在內；然無論直接或間接證據，其為訴訟上之證
    明，須於通常一般之人均不致於有所懷疑，而得確信其為真
    實之程度者，始得據之為有罪之認定，最高法院著有30年上
    字第816號、52年台上字第1300號、76年台上字第4986號判
    例可資參照。經查：
  (一)證人戊○○於本院審理時已結證稱：伊當天進入被告丁○○
    家中後，沒有看到證人庚○○在家中，就遭被告丁○○歇斯
    底里地大罵，被告丁○○也罵證人庚○○不配當老師，在證
    人戊○○到達之前5分鐘就落跑，伊不知道證人庚○○是否
    在家，以為是在樓上等語，而證人庚○○於本院審理時亦結
    證稱：其當天中午出門，預計傍晚回家吃晚飯等語。足見證
    人庚○○當天中午以前確係在家中並未外出，且參以被告丁○○上開漫罵證人庚○○之內容，亦提及不滿證人庚○○臨
    陣脫逃情事，則被告丁○○所辯原本係邀約證人戊○○來家
    中問明感情糾紛原委，並與證人庚○○對質等語，應非子虛
    ，自難徒憑證人戊○○唯一指訴，遽認被告丁○○有與被告
    己○○合謀，推由被告己○○撥打電話以佯稱證人庚○○欲
    當面向證人戊○○道歉為由，計誘證人戊○○至家中剝奪行
    動自由等情。
  (二)另證人戊○○於偵查中固證稱：「我開車到他家下車後，看
    到己○○站在街角。我轉身把車子鎖好後回過頭時，就看到
    己○○手持鋁棒走到我的後方，我嚇了一跳就往他們家門口
    走，然後己○○走在我的右後方，到他家門口後己○○開門
    ，我進去之後．．．就找位子坐下」云云；於本院審理時復
    證稱：「我開門下車，我就看到被告己○○就站在對街的轉
    角處，距離我10幾公尺，他側身看著我，面帶微笑，手上沒
    有拿東西，我下車，我轉身時，他跑到我前面，他手持鋁棒
    站立在我面前，我嚇一跳，但我還走到他家，因為當時我車
    門是鎖住的，如果我離開，我怕他對我攻擊，當時我還是認
    為是他父親要找我，要跟我道歉。我進門之後，．．．我就
    自己坐下．．．（審判長問：第一次你下車鎖車門看到己○○手持鋁棒，被嚇到為何還進入他家？）答：當時我已經被
    嚇傻了，他並沒有作勢要打我或邀我進入，那時候想到大不
    了1條命而已」等語，是被告己○○見證人戊○○抵達後，
    並未作勢毆打證人戊○○或邀證人戊○○進入屋內，更無強
    迫或強押證人戊○○進入屋內之舉，若被告己○○果真有在
    家門前持鋁棒與證人戊○○相向者，衡諸證人戊○○當時明
    知己身係介入他人家庭婚姻之第三者立場，豈有不趕忙逃離
    ，猶主動進入被告己○○家中，自陷己身於更不利處境之理
    ？此顯有違常情，自難認證人戊○○此部分之指證為真，被
    告黃銘彥應無持鋁棒尾隨證人戊○○進入屋內情事。況被告
    己○○縱有在門前持鋁棒之行為，惟被告己○○並未持鋁棒
    對證人戊○○施以任何強暴、脅迫等行為，自無從認定證人
    戊○○進入屋內係遭被告丁○○與被告己○○共同強行剝奪
    行動自由所致。
  (三)又證人戊○○另於偵查中證稱：「（檢察官問：己○○、丁○○在鐵門拉下後。是否有不讓你離去？）答：當時我坐下
    後就不敢動。也不敢說要離開。己○○一進來後就站在我的
    右方跟大門中間。且一直手持鋁棒。我也沒辨法離開。（檢
    察官問：己○○如何恐嚇你？）答：己○○是一直站在我與
    大門之間，手中持鋁棒，他也一直要我下跪跟丁○○道歉」
    等語；於本院審理時證稱：「．．．我就試圖跟他們解釋，
    我說我今天來是接受你父親（指證人庚○○）的道歉，我來
    這裡並沒有任何企圖或用意，結果丁○○以為我要恐嚇她，
    她說不怕我恐嚇，我覺得這兩個人有理講不清，故意要找我
    麻煩，跟約我時態度完全不一樣，所以我認為沒有必要談下
    去，我就保持緘默，不講話，丁○○就打電話叫丙○○來，
    等5至10分鍾丙○○就來，當時門有關上鎖上，我不知道丙○○是如何進入，可能是打電話，當時鐵門是拉一點上來，
    讓人家鑽進入，就再拉下鎖上，當時己○○站立在我與鐵門
    之間，我怕我做什麼動作，他們會施暴．．．（審判長問：
    進入之後，己○○如何關門？）答：拉下中間那片鐵門，其
    他2片鐵門本來就關著。我沒有親眼看到他鎖鐵門，只看到
    他蹲下來，並且聽到叩一聲。（審判長問：當時他關門時，
    妳的反應如何？）答：我沒有問他（指被告己○○，下同）
    是什麼意思，（他）也沒有講說沒有說清楚不能離開等等的
    話。（審判長問：他關門後，你沒有看到庚○○為何不離開
    ？）答：我以為庚○○在樓上．．．」等語，顯見證人戊○○之所以勇於前往被告丁○○家中之目的，是希望能得到並
    接受證人庚○○的道歉以平復感情受挫之心情，復參以證人
    丙○○於本院審理時證稱：伊到上開屋內後，證人戊○○沒
    有說想要離開等語，並衡諸證人戊○○當時以為庚○○還在
    家中樓上的主觀認知，及證人戊○○當時已認為被告丁○○
    、己○○2人是有理講不清，故意要找伊麻煩之際，猶未要
    求離開現場等情，可知證人戊○○之所以繼續停留在上開屋
    內之緣由，應係在等待證人庚○○下樓來向伊道歉，而非遭
    被告丁○○、己○○共同強行剝奪行動自由或遭私行拘禁所
    致。此由證人戊○○前開證述亦可知被告丁○○於聽聞證人
    戊○○當時的解釋後，猶有認遭證人戊○○恐嚇的感覺，益
    徵證人戊○○當時尚能心中無懼而暢所欲言，顯無因鐵門拉
    下或被告己○○手持鋁棒站立現場而心生畏懼甚明。又證人
    戊○○只見鐵門有拉下，但未親眼目賭鐵門有上鎖，自無從
    徒憑鐵門聲響即據以推測該鐵門確有上鎖，而遽為不利被告
    2人之認定。
  (四)復參以證人丙○○於本院審理時證稱：當時被告己○○站立
    的位置是在屋內中間靠近辦公的矮桌前，證人戊○○則在靠
    近鐵門處，伊到達時，看到鐵門關著，就打電話請被告丁○○、己○○開門，他們把鐵門拉得很高，讓伊進入，被告丁○○關鐵門伊不會覺得很奇怪，因為當時是在吵架，時間是
    中午，鄰居在睡午覺，伊進入後被告己○○沒有說話，伊並
    未感覺證人戊○○有想離開但不敢講的情形等語；證人甲○○於本院審理時亦結證稱：其到達時見鐵門是完全關起來，
    之後鐵門開了，其就鑽入，鐵門又關起來，伊不會覺得關鐵
    門很奇怪，因為大家都在，鐵門被關上，沒有覺得有被關在
    裡面，伊有看到被告丁○○與證人戊○○在吵架，被告己○○拿棒子握著站在屋內辦公桌旁的矮桌，沒有說任何話，被
    告丁○○站在比較靠近辦公桌處，證人戊○○坐在靠近鐵門
    的椅子等語，更可見並無證人戊○○指訴之被告己○○手持
    鋁棒站立於證人戊○○與鐵門之間，使證人戊○○無法離去
    等情，證人戊○○此部分指訴，自非真實，不足採信。被告
    丁○○所辯係因家醜不外揚及唯恐擾及鄰居，才請被告己○○拉下鐵門，實非無可能，不能單憑鐵門拉下此舉遽認被告
    丁○○、己○○有何共同強行剝奪證人戊○○之行動自由或
    私行拘禁證人戊○○之犯意及犯行。
  (五)再者，被告己○○當時雖有持鋁棒敲擊桌面之行為，惟證人
    戊○○於本院審理時已結證稱：「一進入，．．．我就坐在
    椅子上面，己○○把鐵門拉下．．．當時丁○○．．．就當
    場咆哮，．．．當時己○○打破我左手邊桌子的玻璃，不是
    打我前面桌子的玻璃，而是往斜打，因為他們家很窄。（辯
    護人問：是否站在妳面前打距離離你比較遠的桌子？）答：
    是的。（辯護人問：己○○打破玻璃時，有無說什麼？）答
    ：說我態度不佳，說我跟他父親怎樣怎樣，．．．他並沒有
    說要對我怎樣．．．（審判長問：己○○用球棒打玻璃，是
    在何種情形下？）答：丁○○咆哮後，他就打玻璃，．．．
    ，當時我有跟己○○解釋我並沒有態度不佳。」等語，則被
    告己○○以鋁棒敲擊桌面若意在恐嚇證人戊○○者，豈有不
    敲擊證人戊○○面前桌子而選擇靠近自己桌子之桌面加以敲
    擊之理？此亦有違常情，復就當時被告丁○○向證人戊○○
    咆哮大罵，證人戊○○亦不覺理虧地試圖解釋，其等吵架正
    烈的情景以觀，被告己○○所辯其唯恐爭執愈烈，乃自被告
    丁○○手中取下鋁棒並敲擊桌面以避免場面失控等語，尚合
    於常情，應堪採信，不得遽認被告己○○此部分所為亦係基
    於恐嚇之犯意所為。
  (六)至被告丁○○前開以強暴方式妨害證人戊○○對行動電話之
    持有支配及通話等權利行使之強制犯行，純屬被告丁○○之
    個人行為，被告己○○就此部分強制犯行，並無犯意聯絡及
    行為分擔，已如前述，自無從令被告己○○擔負此部分強制
    罪之刑責。
五、綜上所述，公訴人所舉前開證據尚難證明被告丁○○亦有此
    部分共同剝奪他人行動自由及恐嚇之犯行，亦無從證明被告
    己○○有此部分共同剝奪他人行動自由、恐嚇及強制之犯行
    ，就被告丁○○此部分本應為無罪判決之諭知，惟因公訴意
    旨認被告丁○○此部分與前揭有罪部分，分別具有吸收之實
    質一罪關係，就被告丁○○此部分爰不另為無罪判決之諭知
    ；就被告己○○此部分，不能證明被告己○○犯剝奪他人行
    動自由、恐嚇及強制罪，依法則應諭知無罪之判決。
據上論斷，應依刑事訴訟法第299條第1項前段、第301條第1項，
刑法第304條第1項、第41條第1項前段，刑法施行法第1條之1第1
項、第2項前段，中華民國96年罪犯減刑條例第2條第1項第3款、
第7條、第9條，判決如主文。
本案經檢察官乙○○到庭執行職務。
中    華    民    國    97    年    10    月    9     日
                        臺灣臺中地方法院刑事第11庭
                             審判長法  官  王世華
                                   法  官  莊嘉蕙
                                   法  官  丁智慧
上正本證明與原本無異。
如不服本判決，應於送達後10日內向本院提出上訴狀（須附繕本
），上訴於臺灣高等法院臺中分院。上訴書如未敘述理由，應於
上訴期間屆滿後20日內補提理由書於本院。
                                   書記官  林錦源
中    華    民    國    97    年    10    月    9     日
附錄本案論罪科刑法條全文：
刑法第304條第1項
以強暴、脅迫使人行無義務之事或妨害人行使權利者，處3年以
下有期徒刑、拘役或300元以下罰金。


司法院資訊處製作；財團法人民間司法改革基金會備份。
